---
title: "De la encuesta al escaño"
subtitle: "Un flujo de trabajo bayesiano en R para la agregación electoral e incertidumbre provincial"
author: "José Luis Cañadas Reche"
date: "Jornadas de R de Canarias · 2026"
lang: es
format:
  revealjs:
    theme: [default, theme-jrc.scss]
execute:
  echo: false
  warning: false
  message: false
knitr:
  opts_chunk:
    fig.width: 10
    fig.height: 5.5
---

```{r}
#| label: setup
library(tidyverse)
library(here)

leer_fig <- function(nombre) readRDS(here("outputs", "figuras", paste0(nombre, ".rds")))

resumen_dia_d    <- readRDS(here("outputs", "resumen_dia_d.rds"))
resumen_mayorias <- readRDS(here("outputs", "resumen_mayorias.rds"))
p_aa_gana        <- readRDS(here("outputs", "p_aa_gana.rds"))
convergencia     <- readRDS(here("outputs", "convergencia.rds"))
resultado_real   <- read_csv(here("data", "resultado_real_2026.csv"), show_col_types = FALSE)
```

## El problema

Las encuestas dan **porcentajes**. El Parlamento de Andalucía reparte **escaños**.

::: {.incremental}
- 109 escaños, repartidos en **8 circunscripciones provinciales**
- Cada provincia aplica **D'Hondt** con barrera del 3%
- Un mismo % regional puede dar mayorías muy distintas según cómo se reparta por provincia
:::

::: {.fragment}
**La pregunta real no es "¿qué % saca el PP?"**, es *"¿qué probabilidad tiene cada reparto posible de escaños?"*
:::

## Por qué no basta un número

> "El PP rozará la mayoría absoluta"

Un titular así esconde una distribución entera de escenarios posibles.

::: {.fragment}
Con un enfoque bayesiano no perseguimos **el número que más se acerque**,
perseguimos **la distribución de plausibilidad completa** — y con ella,
la probabilidad de cada mayoría.
:::

## El flujo en una imagen

::: {.center-text style="font-size: 0.85em; line-height: 2.2;"}
**Encuestas** (23, distintas empresas)

⬇

**Meta-análisis bayesiano** → posterior regional

⬇ *+ error histórico de las encuestas*

**Posterior ajustado**

⬇ *+ reparto provincial (Dirichlet)*

**Posterior provincial**

⬇ *D'Hondt, provincia a provincia*

**Distribución posterior de escaños**
:::

## Los datos

- **23 encuestas** publicadas entre marzo y mayo de 2026
- Fuente: tabla de sondeos de Wikipedia (EN)
- Solo encuestas con **tamaño muestral publicado**
- Columna `resto`: complemento a 100 de los 5 partidos principales

```{r}
#| label: fig-encuestas
leer_fig("fig_encuestas_tiempo")
```

## El modelo

Modelo **multinomial bayesiano** con `brms`: cada encuesta aporta un vector
de votos por partido.

```{r}
#| echo: true
#| eval: false
#| label: snippet-modelo
formula <- brmsformula(
  cell_counts | trials(n) ~ time + (time | empresa)
)

brm(formula, df_wider, family = multinomial(),
    iter = 4000, warmup = 1000, chains = 4,
    control = list(adapt_delta = 0.95))
```

::: {.incremental}
- `cell_counts | trials(n)`: composición multinomial (los 6 partidos suman `n`)
- `(time | empresa)`: cada casa encuestadora tiene su propio intercepto y tendencia
- `time`: días hasta las elecciones, recoge la evolución temporal
:::

## Prior predictive check

*(Opcional — solo si sobra tiempo)*

Los priors por defecto de `brms` en multinomial son **impropios** (flat):
no se puede muestrear solo del prior. Sustituimos por priors propios,
débilmente informativos en escala log-odds.

```{r}
#| echo: true
#| eval: false
priors_ppc <- priors |>
  mutate(prior = case_when(
    prior != ""          ~ prior,
    class == "b"         ~ "normal(0, 2)",
    class == "Intercept" ~ "normal(0, 2)",
    class == "sd"        ~ "exponential(1)",
    TRUE                 ~ prior
  ))
```

`Normal(0, 2)` en log-odds cubre de sobra el rango 0-100% de voto;
`Exponential(1)` restringe las desviaciones a positivas con cola moderada.

## Diagnósticos {.smaller}

*(Opcional — solo si sobra tiempo)*

```{r}
#| label: tbl-convergencia
convergencia$tabla |>
  filter(str_detect(param, "Intercept")) |>
  select(param, Estimate, Rhat, Bulk_ESS) |>
  knitr::kable(digits = 3)
```

`r convergencia$n_divergentes` de 12000 transiciones divergentes (0.15%) —
el resto de diagnósticos (interceptos por partido; las pendientes `_time`
son igual de limpias), Rhat ≈ 1, ESS > 3700.

## Efectos por empresa

*(Opcional — solo si sobra tiempo)*

¿Qué casa encuestadora se desvía sistemáticamente, y hacia dónde?

```{r}
leer_fig("fig_ranef_vox")
```

## ¿Funciona?

`pp_check()` no está implementado para la familia multinomial: lo hacemos
a mano, comparando proporciones predichas vs. observadas por encuesta.

```{r}
leer_fig("fig_ppc_posterior")
```

## Posterior día D {.smaller}

Tratamos las elecciones como una "nueva encuesta" con `time = 0` y empresa desconocida.

::: columns
::: {.column width="50%"}
```{r}
leer_fig("fig_posterior_dia_d")
```
:::
::: {.column width="50%" style="white-space: nowrap;"}
```{r}
#| label: tbl-dia-d
resumen_dia_d |>
  mutate(ic90 = sprintf("%.1f–%.1f", low, high)) |>
  select(partido, media, ic90) |>
  knitr::kable(col.names = c("Partido", "Media", "IC 90%"), digits = 1)
```
:::
:::

## Aquí acaba la mayoría de agregadores…

::: {.fragment .center-text style="font-size: 1.4em; margin-top: 1em;"}
…y aquí empieza lo interesante.
:::

## Tres fuentes de incertidumbre

::: {.incremental style="font-size: 0.9em;"}
1. **El modelo bayesiano de encuestas** — ¿cuánto voto tiene realmente cada
   partido a nivel andaluz?
2. **Error histórico de las encuestas** — se equivocan, y de forma correlada
   entre partidos
3. **Reparto provincial** — las encuestas no dan (fiablemente) datos por
   provincia, hay que asumir algo
:::

## El error histórico

Cuando se sobreestima al PP normalmente se infraestima a Vox (trasvase de
voto útil): **ρ(PP, Vox) ≈ −0.5**.

El bloque de izquierda falla o acierta en bloque: **ρ(PSOE, Por Andalucía) ≈ +0.5**.

::: {.callout style="margin-top: 1em;"}
Matriz de correlación fijada a criterio experto — con solo 2-3 elecciones
con datos completos (2022, 2018) no hay muestra suficiente para estimarla.
:::

## En código

Añadimos al posterior un error extraído de una **normal multivariante**
con esa matriz de correlación:

```{r}
#| echo: true
#| eval: false
error_draws <- MASS::mvrnorm(
  n_draws, mu = rep(0, 6), Sigma = Sigma_prop
)

draw_adj <- pmax(draws_mat + error_draws, 0)  # sin proporciones negativas
draw_adj <- draw_adj / rowSums(draw_adj)      # cada fila vuelve a sumar 1
```

## El reparto provincial

Las encuestas dan % regional. D'Hondt se aplica **por provincia**. Hipótesis
de trabajo: el reparto territorial de 2026 se parece al de 2022.

::: {.fragment}
**Ejemplo — Almería:** Vox sacó allí el doble que su media regional en 2022.
Asumimos que ese diferencial se mantiene, pero lo perturbamos con
incertidumbre.
:::

::: {.center-text style="font-size: 1.15em; margin-top: 1em;"}
`% provincia = % regional × (ratio provincia 2022 / media regional 2022)`

*perturbado con una Dirichlet*
:::

## `sim_escanos_draw()` paso a paso

*(Opcional — solo si sobra tiempo)* · Ejemplo de juguete: 2 partidos, 2 provincias.

```{r}
#| echo: true
draw_vec      <- c(A = 0.52, B = 0.48)  # posterior regional
regional_2022 <- c(A = 50,   B = 50)    # referencia regional
prov_2022     <- c(A = 60,   B = 40)    # Norte 2022: A ganó

ratio <- (prov_2022 / 100) / (regional_2022 / 100)
raw   <- draw_vec * ratio
norm  <- raw / sum(raw)
round(norm, 3)
```

En Norte, A pasa de 52% regional a **`r round(100 * norm["A"], 1)`%** provincial:
el ratio 2022 (60/50) amplifica el resultado regional en su feudo.

## Coste computacional

*(Opcional — solo si sobra tiempo)*

12000 draws × 8 provincias = 96000 repartos D'Hondt.

```{r}
#| echo: true
#| eval: false
plan(multisession, workers = parallel::detectCores() - 1)

escanos_list <- future_map(
  seq_len(n_draws),
  \(k) sim_escanos_draw(k, draw_adj[k, ])
)
```

Con `furrr` en paralelo, unos segundos en un portátil normal.

## Dirichlet en acción

```{r}
leer_fig("fig_dirichlet_box")
```

## D'Hondt

```{r}
#| echo: true
#| eval: false
dhondt <- function(votos, escanos, threshold = 0.03) {
  votos[votos / sum(votos) < threshold] <- 0   # barrera del 3%
  resultado <- setNames(integer(length(votos)), names(votos))
  for (i in seq_len(escanos)) {
    ganador <- which.max(votos / (resultado + 1))
    resultado[ganador] <- resultado[ganador] + 1L
  }
  resultado
}
```

Cociente `votos / (escaños_ya_asignados + 1)`: el partido con el cociente
más alto se lleva el escaño, ronda a ronda.

## Resultado: escaños

```{r}
leer_fig("fig_ridges_escanos")
```

## Distribución conjunta por bloques

*(Opcional — solo si sobra tiempo)*

```{r}
leer_fig("fig_conjunta_bloques")
```

## ¿Qué mayoría?

```{r}
leer_fig("fig_mayorias_hist")
```

## ¿Adelante por delante de Por Andalucía?

*(Opcional — solo si sobra tiempo)*

Las encuestas daban a Por Andalucía por delante. Pero la incertidumbre
provincial deja una probabilidad nada desdeñable de sorpaso:

::: {.center-text style="font-size: 1.3em; margin-top: 0.5em;"}
**P(Adelante > Por Andalucía) = `r scales::percent(p_aa_gana, accuracy = 0.1)`**
:::

## Validación 17-M

```{r}
leer_fig("fig_heatmap_ppvox")
```

::: {.fragment .center-text style="font-size: 1.1em; margin-top: 0.3em;"}
No acerté el número exacto — acerté la región de plausibilidad.
:::

## Limitaciones y cierre

::: {.callout}
**Según Virgilio Gómez Rubio**: lo correcto sería meter todas las fuentes de
incertidumbre en un único modelo bayesiano, y sumar el error histórico en
escala logit en vez de aditivamente en proporciones.
:::

::: {.incremental style="margin-top: 1em;"}
- Hipótesis fuerte: el reparto provincial de 2026 se parece al de 2022
- Matriz de correlación del error histórico, fijada a criterio experto
- No sabemos qué hipótesis de abstención usa cada encuestadora
:::

::: {.center-text style="margin-top: 2em; font-size: 1.2em;"}
**Gracias**

`github.com/joscani/bayesian-metaanalisis`

::: {style="font-size: 0.55em; margin-top: 1em; color: #666;"}
Posts originales en *Muestrear no es pecado*:
[Meta-análisis de encuestas](https://muestrear-no-es-pecado.es/2026/05/meta-analisis-andalucia) ·
[Escaños, Bayesian way](https://muestrear-no-es-pecado.es/2026/05/escanos_a_lo_bayesiano)
:::
:::
